【裁判字號】    90,判,1506
【裁判日期】    900823
【裁判案由】    綜合所得稅
【裁判全文】
最  高  行  政  法  院  判  決                    九十年度判字第一五○六號
    原      告  甲○○
    被      告  財政部臺北市國稅局
    代  表  人  張盛和
右當事人間因綜合所得稅事件，原告不服行政院中華民國八十八年十二月十七日台八
十八訴字第四五六一六號再訴願決定，提起行政訴訟，本院判決如左：
    主  文
原告之訴駁回。
訴訟費用由原告負擔。
    事  實
緣原告民國八十二年度綜合所得稅結算申報，被告以其配偶章啟正為太平洋租賃股份
有限公司（以下簡稱太平洋公司）股東，持有股數為三八七、五○○股，每股面額新
台幣（以下同）十元，因該公司與太設企業股份有限公司（以下簡稱太設公司）合併
，合併基準日為八十二年十二月二十二日，並以八十一年十二月三十一日為計算合併
換股比例決算基準日，換股比例為太平洋公司股票一股折換太設公司股票一．二六股
，合併後原告之配偶取得太設公司股票四八八、二五○股，每股面額十元，其中一、
○○七、五○○元屬盈餘轉增資部分，為原告配偶八十二年度營利所得，另其配偶尚
有薪資所得一二○、○○○元漏未申報，乃併計原告八十二年度綜合所得總額，除發
單補徵稅額三九一、○六五元外，並依行為時（下同）所得稅法第一百十條第一項規
定，處罰鍰計一八三、○○○元（計至百元為止）。原告不服，就營利所得及罰鍰部
分，申經復查結果，未准變更，提起訴願、再訴願，均遭決定駁回，遂提起行政訴訟
，茲摘兩造訴辯意旨於次：
原告起訴意旨略謂：一、原告之配偶『章啟正』係非中華民國境內居住之個人，依司
法院釋字第四一三號解釋，雖『章啟正』之配偶（即原告）居住國內，章啟正之所得
仍不適用所得稅法第七十一條關於結算申報之規定。準此；本件原告之配偶縱有所謂
公司合併之營利所得，仍應由扣繳義務人按百分之三十五扣繳率就源扣繳即可。原處
分認應由原告合併申報，並處罰鍰乙節；有違反所得稅法第二條第二項、第七十三條
規定暨司法院釋字第四一三號解釋之違背法令！(一)、按「非中華民國境內居住之個人
，而有中華民國來源所得者，除本法另有規定外，其應納稅額，分別就源扣繳」又「
非中華民國境內居住之個人，及在中華民國境內無固定營業場所及營業代理人之營利
事業，在中華民國境內有第八十八條規定之各項所得者，不適用第七十一條關於結算
申報之規定，其應納所得稅應由扣繳義務人給付時，依規定之扣繳率繳之；如有非屬
第八十八條規定扣繳範圍之所得，並於該年度所得稅申報期限開始前離境者，應於離
境前向該管稽徵機關辦理申報，依規定稅率納稅；其於該年度所得稅申報期限內尚未
離境者，應於申報期限內依有關規定申報納稅」為所得稅法第二條第二項、第七十三
條規定甚明。再按：『所得稅法第二條第二項及獎勵投資條例第十七條暨同條例施行
細則第二十五條之(一)所稱就源扣繳係指非中華民國境內居住之個人，且無配偶居住國
內之情形而言。若配偶之一方居住國內，為中華民國之納稅義務人，則他方縱居住國
外，其在國內之所得，仍應適用所得稅法第十五條規定合併「申報課稅」，增列無配
偶居住國內之情形，添加法律所無之限制，有違憲法所定租稅法律主義之本旨應不予
適用』（司法院釋字第四一三號解釋）。(二)、再查；本件原告配偶『章啟正』之公司
合併所得已經存續公司（太設企業股份有限公司）按八十二年度給付本件合併所得之
百分之三十五扣繳稅額三十五萬二千六百二十五元，有該公司掣發並經被告收件之中
華民國各類所得扣繳憑單一件為憑。準此；被告自無就原告配偶「章啟正」同一所得
分別對扣繳單位、原告重覆課稅之理！(三)、本件系爭營利所得既不適用結算申報之規
定，即無短漏稅額之可言。原處分科處罰鍰一八三、○○○元乙節亦違反前開所得稅
法規定，明顯錯誤！二、綜上所述，本件並無所得稅法第八十九條第二項前段規定情
形，原處分逕向原告徵收稅款乙節，違反所得稅法第二條第二項、第七十三條規定，
又扣繳單位（存續公司）已將本件按所得百分之三十五計算之扣繳稅額繳交被告，則
被告重覆課稅、處罰鍰之行政處分，亦明顯違背法令！本案原處分及訴願、再訴願決
定均未查明事實，顯有違誤，自難令人干服！請將再訴願決定、訴願決定及原處分均
撤銷等語。
被告答辯意旨略謂：一、按「凡有中華民國來源所得之個人，應就其中華民國來源之
所得，依本法規定，課徵綜合所得稅。」「個人之綜合所得總額，以其全年左列各類
所得合併計算之：第一類：營利所得：公司股東分配之股利．．．」「納稅義務人已
依本法規定辦理結算申報，但對依本法規定應申報課稅之所得額有漏報或短報情事者
，處以所漏稅額兩倍以下之罰鍰。」分別為所得稅法第二條第一項、第十四條第一項
第一類第一款及第一百十條第一項所明定。又按「公司合併時，消滅公司帳列未分配
盈餘（保留盈餘），應以原科目轉併存續公司，即存續公司仍應以未分配盈餘（保留
盈餘）列帳。存續公司如利用未分配盈餘轉增資，股東應於取得股權時列為當年度所
得課稅。」為財政部七十二年三月二十三日台財稅第三一九○四號函所明釋。二、本
件原告之配偶為太平洋公司之股東，持有股數為三八七、五○○股，每股面額十元，
嗣因該公司與太設公司合併（合併基準日為八十二年十二月二十二日），並以八十一
年十二月三十一日為計算合併換股比例決算基礎日，換股比例為消滅公司股票一股折
換存續公司股票一．二六股，合併後原告之配偶取得存續公司四八八、二五○股，每
股面額十元，原查以其中一、○○七、五○○元係屬盈餘轉增資部分，核定八十二年
度營利所得一、○○七、五○○元，併入原告當年度綜合所得稅，並以其漏報配偶該
筆營利所得及薪資所得，依所得稅法第一百十條第一項規定處罰鍰一八三、○○○元
（391,065×1,007,500×0.5+120,000×0.2/1,007,500+120,000=183,046，計至百元
止）。三、原告主張其配偶八十二年度因公司合併而增加持有太設公司股數一○○、
七五○股部分，係太設公司以資本公積轉增資之股票，股東於取得時，依財政部七十
年五月二十三日台財稅第三四一六○號函釋規定，應免予計入當年度所得課稅等情。
惟查本件核課系爭營利所得一、○○七、五○○元，係太設公司利用未分配盈餘轉增
資配發股東之股票部分，並非屬資本公積轉增資之股票，自無原告所稱函釋之適用問
題；次查依首揭函釋規定，存續公司如利用未分配盈餘轉增資，股東應於取得股權時
列為當年度所得課稅，本件合併增資金額為二三○、四五四、○○○元，其中屬盈餘
增資部分為四七、五五四、○○○元，盈餘比率為（47,554,000/230,454,000），八
十二年度原告之配偶計取得存續公司發行增資股票金額為四、八八二、五○○元，其
中屬盈餘轉增資部分金額為一、○○七、五○○元〔計算式：（47,554,000/230,454
,000）×4,882,500=1,007,500 〕，有原查核報告及合併契約等相關資料影本可稽，
是以原核定及處罰尚無違誤，乃予維持。四、原告又主張其配偶章啟正非中華民國境
內居住之個人，其八十二年度縱有所謂公司合併之營利所得，仍應由扣繳義務人按百
分之三十五扣繳率就源扣繳即可，被告認應由原告合併申報八十二年度綜合所得稅，
並處罰鍰，顯有違反法令乙節，經查依所得稅法第七條第二項第二款規定：「本法稱
中華民國境內居住之個人，指左列兩種．．．二、在中華民國境內無住所，而於一課
稅年度內在中華民國境內居留合計滿一百八十三天者。」，查章君於八十二年度於國
內居留合計達二○七天，有卷附之外僑入出境資料可稽，已超過前述規定天數，是其
主張應按外僑就源扣繳分離課稅，顯係誤解，核不足採。五、原告另主張其配偶章啟
正非中華民國境內居住之個人，依司法院釋字第四一三號解釋，其配偶雖居住國內，
章啟正之所得仍不適用所得稅法第七十一條關於結算申報之規定。準此；本件原告之
配偶縱有所謂公司合併之營利所得，仍應由扣繳義務人按百分之三十五扣繳率就源扣
繳即可。原處分認應由原告合併申報，並處罰鍰，有違反所得稅法第二條第二項、第
七十三條規定暨司法院釋字第四一三號解釋之違背法令乙節，經查司法院釋字第四一
三號解釋，係指獎勵投資條例（已於七十九年十二月三十一日失效）及促進產業升級
條例所定稅率就源扣繳之規定，優先於所得稅法有關結算申報之規定，以依華僑回國
投資條例或外國人投資條例核准在中華民國境內投資，並擔任該事業之董事、監察人
或經理人之非中華民國境內居住之個人，始有其適用。本院六十三年判字第六七三號
判例就所得稅法第二條第二項及獎勵投資條例第十七條暨同條例施行細則第二十五條
之（一）有關就源扣繳之規定，增列無配偶居住國內之情形，添加法律所無之限制，
有違憲法所定租稅法律主義之意旨，應不予適用，核與本件案情不同，自難資為有利
之論據。至所提示太設公司掣發原告配偶之扣繳憑單係供抵繳稅款之書據，非得據以
解免申報所得之責，原告之配偶既有該項所得之事實而漏未申報，即難卸免其漏報之
責，所訴尚不足採，本件原處分仍請予以維持。六、綜上，原告之訴為無理由，請駁
回原告之訴。
    理  由
按公司股東分配之股利，為營利所得，應併計個人綜合所得總額，課徵綜合所得稅，
為所得稅法第十三條、第十四條第一項第一類所規定。又納稅義務人已依本法規定辦
理結算申報，但對依本法規定應申報課稅之所得額有漏報或短報情事者，處以所漏稅
額兩倍以下之罰鍰，復為所得稅法第一百十條第一項所規定。次按公司合併時，消滅
公司帳列未分配盈餘（保留盈餘），應以原科目轉併存續公司，即存續公司仍應以未
分配盈餘（保留盈餘）列帳。存續公司如利用未分配盈餘轉增資，股東應於取得股權
時列為當年度所得課稅，復經財政部七十二年三月二十三日台財稅第三一九○四號函
釋有案。上開函釋核與所得稅法相關規定意旨尚無不符，本院得予援用。本件原告八
十二年度綜合所得稅結算申報，被告以其配偶章啟正為太平洋公司股東，持有股數為
三八七、五○○股，每股面額十元，因該公司與太設公司合併，合併基準日為八十二
年十二月二十二日，並以八十一年十二月三十一日為計算合併換股比例決算基準日，
換股比例為太平洋公司股票一股折換太設公司股票一．二六股，合併後原告之配偶取
得太設公司股票四八八、二五○股，每股面額十元，其中一、○○七、五○○元屬盈
餘轉增資部分，為原告配偶八十二年度營利所得，另其配偶尚有薪資所得一二○、○
○○元漏未申報，乃併計原告八十二年度綜合所得總額，除發單補徵稅額三九一、○
六五元外，並依所得稅法第一百十條第一項規定，處罰鍰計一八三、○○○元，原告
不服，循序提起行政訴訟，主張：原告配偶八十二年因公司合併而增加持有太設公司
股數一○○、七五○股係太設公司以資本公積轉增資之股，依財政部七十年五月二十
三日台財稅第三四一六○號函釋，應免予計入當年所得課稅，又其配偶非中華民國境
內居住之個人，其公司合併之營利所得，仍應由扣繳義務人按百分之三十五扣繳率就
源扣繳即可，因原告配偶非中華民國境內居住之個人，依司法院釋字第四一三號解釋
，原告雖居住國內，其配偶所得仍不適用所得稅法第七十一條關於結算申報之規定云
云。經查：系爭營利所得一、○○七、五○○元，係太設公司利用未分配盈餘轉增資
配發股東之股票，並非屬資本公積轉增資之股票，自無財政部七十年五月二十三日台
財稅三四一六○號函釋之適用。次查：原告之配偶八十二年度於國內居留合計達二○
七天，有外僑入出境資料附原處分卷可稽，已超過所得稅法第七條第二項第二款規定
之一百八十三天，應屬中華民國境內居住之個人，原告主張其配偶非屬中華民國境內
居住之個人，應按外僑就源扣繳分離課稅云云，核不足採。另按：司法院釋字第四一
三號解釋，係指已於七十九年十二月三十一日失效之獎勵投資條例及促進產業升級條
例所定稅率就源扣繳之規定，優先於所得稅法有關結算申報之規定，乃以依華僑回國
投資條例或外國人投資條例核准在中華民國境內投資而擔任該事業之董事、監察人或
經理人之非中華民國境內居住之個人，始有其適用，本件案情核與上開司法院解釋之
案情不同，尚難執為本件有利原告認定之依據。至原告配偶取得之太設公司系爭營利
所得之扣繳憑單，因其不能適用上開分離課稅之規定，僅能供抵繳稅款之用，尚難據
以解免申報系爭所得之責，自應依法裁罰。從而原告所訴各節均無足取，本件原處分
揆諸首揭規定，洵無違誤，一再訴願決定遞予維持，俱無不合，原告起訴意旨難謂為
有理由，應予駁回。
據上論結，本件原告之訴為無理由，爰依行政訴訟法施行法第二條、行政訴訟法第九
十八條第三項前段，判決如主文。
中    華    民    國      九十      年      八        月    二十三      日
                    最 高 行 政 法 院  第 二 庭
                                審 判 長 法  官      陳  石  獅
                                         法  官      徐  樹  海
                                         法  官      彭  鳳  至
                                         法  官      高  啟  燦
                                         法  官      黃  合  文
右  正  本  證  明  與  原  本  無  異
                                         法院書記官  張  雅  琴
中    華    民    國      九十      年      八        月    二十七      日


司法院資訊處製作；財團法人民間司法改革基金會備份。
